最高法院民事判決　　　　　　　　　　　　　　　八十六年度台上字第二九五一號
　　上　訴　人　甲○○○○○
　　法定代理人　張榮哲
　　訴訟代理人　李慶雄律師
　　　　　　　　黃郁芬律師
　　　　　　　　郭宜芳律師
　　被 上訴 人　乙○○即五佛.
　　　　　　　　丙○○即新全雕.
右當事人間請求給付管理費等事件，上訴人對於中華民國八十六年二月十九日台灣高
等法院高雄分院第二審判決(八十五年度上字第一九四號)，提起上訴，本院判決如左
：
    主　文
上訴駁回。
第三審訴訟費用由上訴人負擔。
    理  由
本件被上訴人主張：上訴人於民國八十一年三月二十六日委託伊製作道姥元君神像乙
尊及六十甲子太歲神像六十尊，約定於八十一年十二月底製作完成，上訴人派員驗收
合格後付清尾款。詎伊依約於八十一年十二月底製作神像完竣後，上訴人竟無故拒絕
給付尾款新台幣（下同）五百萬元，經訴請法院判命上訴人給付尾款五百萬元確定，
並由上訴人清償尾款完訖。惟伊自八十二年一月十三日函催上訴人受領上開神像，上
訴人迄未受領，致伊自八十二年一月二十一日起僱工三人，一日分三班，每班一人看
管神像，每人日薪一千五百元；並自同日起以每月租金一萬元，租用屏東縣九如鄉○
○村○○路一五五號五聖殿場地安放前揭神像，迄至八十四年七月二十一日止，共已
支出看管費及場地費四百四十一萬四千元。該等費用係因上訴人遲延受領契約標的物
所致，伊得請求上訴人賠償等情。爰依兩造之承攬契約及民法第二百四十條規定，求
為命上訴人（一）向伊受領道姥元君神像乙尊及六十甲子太歲神像六十尊；（二）給
付一百六十五萬元及自八十四年八月二十六日起至清償日止，按年息百分之五計算之
利息；（三）自八十四年七月二十二日起至受領上開神像之日止，分別按日給付一千
五百元及按月給付一萬元，及均自八十四年八月二十六日起至清償日止，按年息百分
之五計算之利息之判決（被上訴人超過上開部分之請求，經第一審判決其敗訴，未據
聲明不服，已告確定）。
上訴人則以：本件為送交債務，應由製作人即被上訴人將竣工之神像，於八十一年農
曆十二月底前送至伊廟宇，以憑受領，否則神像無從入神開光，受人祭拜。惟被上訴
人迄未現實提出神像交付，伊未能據以受領，應屬被上訴人給付遲延。縱令伊確有遲
延受領情事，被上訴人亦不需僱工三人，二十四小時輪番專職看管。況伊於八十三年
十一月十六日，委由律師通知被上訴人定於同月二十六日上午前往迎回全部神像，被
上訴人竟拒絕交付，是被上訴人自同年月二十七日起應負遲延責任。伊以八十四年九
月十五日本件訴訟答辯狀繕本之送達代替催告，催請被上訴人自繕本送達日起七日內
將全部神像送至伊廟宇，但被上訴人逾期仍不交付，伊乃以存證信函解除契約，伊已
無受領系爭神像之債務等語，資為抗辯。
原審斟酌全辯論意旨及調查證據之結果，以：系爭神像之製作，係屬承攬關係。依兩
造所訂合約書第九條約定：「金尊驗收，工程全部完竣時，經本寺（即上訴人）派員
驗收認可合格者，始正式生效」；第十條約定：「其餘款依照工程進度酌情辦理給付
，或經本寺派員驗收合格後全部付清」等內容觀之，被上訴人之給付兼需上訴人之驗
收行為，上訴人無論依契約或依民法第三百四十七條準用第三百六十七條之規定，均
負有驗收以受領給付之義務。況依道教慣例及兩造合約第四、九條之約定，暨證人即
高雄縣道教會顧問余信雄道長證稱：「會去雕刻社驗收，修改好，合意了才送」、「
驗收是在雕刻社運出前在雕刻社內驗收，再用紅紙包裝，看時辰送至廟內」、「既然
有那麼多尊，沒有驗收直接送到寺內，如不合意再退回會有問題，所以道教上一般不
會這樣做，會讓你（意指定作人）看好了才送過去」、「擇日通常廟寺方面會擲杯決
定再通知雕刻社之人」等語，足認上訴人確有前往被上訴人處所為驗收行為之義務，
被上訴人亦須有上訴人之驗收始得完成其工作物之給付。茲被上訴人承製之神像已完
成，復於八十二年一月十三日通知上訴人於同年月二十日派員驗收及受領神像，均為
上訴人所不爭執，且有通知函影本附卷可稽。惟上訴人對於被上訴人提出之給付，竟
拒絕受領，即屬受領遲延，應自被上訴人提出給付時起負遲延責任。又上訴人固曾於
八十四年十一月二十六日前往五聖殿欲迎回神像，被上訴人因上訴人未付清保管等費
用，亦未簽收，而拒絕交付神像等情，已據證人即前任九如分駐所所長許國斌結證屬
實，是被上訴人之未交付，顯可歸責於上訴人。至證人蘇芳茗、黃日興、陳美環、游
來茂等所證事項，均因旗山信用合作社在旗山鎮三華餐廳宴請，為兩造法院另案給付
尾款判決之執行而在場，與上訴人應負驗收責任之事無關；證人吳基政則證稱不知情
，均不足為上訴人有利之證明。上訴人抗辯：伊前往迎回全部神像被拒，被上訴人應
負給付遲延責任，經伊定期催請被上訴人送交神像，被上訴人逾期不交付，伊已以存
證信函解除系爭契約云云，要屬無據。系爭契約既未經合法解除，上訴人仍有受領神
像之義務，被上訴人依承攬契約之法律關係請求上訴人向被上訴人或其指定之處所受
領系爭神像，為有理由，應予准許。次按債權人遲延者，債務人得請求其賠償提出及
保管給付物之必要費用，為民法第二百四十條所明定。被上訴人陳稱：其自八十二年
一月二十一日起至八十四年七月二十一日止，為看管系爭神像，支付三名工人每日薪
資共計四千五百元，及場地費每月租金一萬元，且此等費用因上訴人之未受領，仍在
持續發生中等語，有工資證明書及場地費證明書為證。查系爭神像數量甚多，價值不
菲，顯有另覓場地予以看管之必要。依證人九如派出所警員邱乾玉證稱：系爭神像鎖
在所租場地五聖殿之某一房間內，平日廟門，除供奉主神之殿門未關外，其他廟門均
關閉；又證人顧廟工人林春喜、黃志雄及楊隆吉三人證稱：伊受僱顧廟，廟裏神像有
十餘尊，每人每月四萬五千元各等語。顯示神像既已鎖在房間內，當無僱人專職看管
之必要，證人林春喜、黃志雄及楊隆吉三人專職所看管之廟及神像，為五聖殿及其內
之神像，並非專為被上訴人所租用殿中房間內之神像。但僱用證人林春喜、黃志雄及
楊隆吉三人「兼職」看管，仍屬必要，以免遭竊，應認上訴人抗辯僱人專職看管神像
無必要為可採。是保管給付物之必要費用，應為場地費每月一萬元及僱工三人之兼職
看管費每日共一千五百元，每月共四萬五千元為相當。從而，關於被上訴人之金錢請
求，自八十二年一月二十一日起至八十四年七月二十一日止，共為三十個月，合計保
管給付物之必要費用為一百六十五萬元，另自八十四年七月二十二日起至受領神像日
止，按每月一萬元及每日一千五百元及其遲延利息部分，為有理由，應予准許，為其
心證之所由得。並說明對兩造其餘攻擊防禦方法之取捨意見，因而維持第一審所為如
被上訴人上開訴之聲明之判決，駁回上訴人之上訴。
按本件承攬契約為往取債務，須上訴人前往驗收及受領神像，並同時交付尾款，為原
審確定之事實，自與本院五十年台上字第二七○五號判例所示情形有別。次按清償人
對於受領清償人，得請求給予受領證書，為民法第三百二十四條所明定。受領人如拒
絕給予受領證書，清償人有同時履行抗辯權，得不為自己之給付，受領人應負遲延受
領責任。本件上訴人雖曾於八十四年十一月二十六日前往五聖殿欲迎回神像，但拒不
簽收，致被上訴人拒絕交付神像，為原審所認定，則上訴人仍負受領遲延之責。上訴
論旨，復就原審取捨證據、認定事實，暨解釋契約之職權行使，指摘原判決不當，聲
明廢棄，不能認為有理由。
據上論結，本件上訴為無理由。依民事訴訟法第四百八十一條、第四百四十九條第一
項、第七十八條，判決如主文。
中      華      民      國    八十六    年      九      月      十九    日
                              最高法院民事第五庭
                                  審判長法官  吳  啟  賓
                                        法官  洪  根  樹
                                        法官  謝  正  勝
                                        法官  劉  福  來
                                        法官  黃  熙  嫣
      右正本證明與原本無異
                                              書  記  官
中      華      民      國    八十六    年      十      月      三      日
                                                                        ｖ
